【裁判字號】    98,上易,114
【裁判日期】    990112
【裁判案由】    侵權行為損害賠償
【裁判全文】
臺灣高等法院臺南分院民事判決    98年度上易字第114號
上  訴  人  丙○○
被 上 訴人  庚○○
            己○○
            乙○○
上三人共同
訴訟代理人  莊美貴  律師
被 上 訴人  戊○○
            丁○○
上列當事人間因侵權行為損害賠償事件，上訴人對於中華民國98
年4月29日臺灣臺南地方法院第一審判決（97年度訴字第878號）
提起上訴，本院於98年12月29日言詞辯論終結，判決如下：
    主  文
上訴駁回。
第二審訴訟費用由上訴人負擔。
    事  實  及  理  由
一、按言詞辯論期日，當事人之一造不到場者，得依到場當事人
    之聲請，由其一造辯論而為判決，民事訴訟法第385條第1項
    前段定有明文。被上訴人戊○○經合法通知，無正當理由未
    到場，核無民事訴訟法第386條各款所列情形，爰准上訴人
    之聲請，由其一造辯論而為判決。
二、上訴人起訴主張略以：
  (一)、緣被上訴人庚○○、己○○、乙○○係臺南市第一分局員
      警，前於民國（下同）96年11月間，受理訴外人台新銀行
      所提詐欺告訴之案件，渠等旋就該案報請臺灣臺南地方法
      院檢察署檢察官指揮偵辦，97年4月22日渠等對於臺南地
      檢署檢察官仍在偵查中之案件，罔顧刑事訴訟法「無罪推
      定及偵查不公開」之法律強制規定，妄行不法主動廣鳩平
      面媒體記者即中華日報記者即被上訴人丁○○、聯合報記
      者甲○○（業經上訴人撤回上訴）及自由時報記者即被上
      訴人戊○○發佈不實新聞，致該等媒體旋於翌日大幅報導
      ：
    1.「向多家金融機構辦理汽車貸款，再將貸到的款項據為己
      有」、「警方調查，杭某因承辦業務而熟知中古車貸款、
      稽核之流程」、「他得知任職銀行汽貸部的曾女及在和潤
      公司上班的宇某，在其職掌上有業績壓力後，三人自兩年
      多前即勾結在一起」、「杭某再和車輛被拖走之車主串通
      」、「變造買賣契約書」、「杭某還涉嫌以假買賣之方式
      」、「貸款核下後，有部份即直接撥入杭某之帳戶內」、
      「這些和杭某串通，能繼續使用車子的車主當然不會繳交
      貸款利息，這些呆帳便落在杭某申貸的銀行身上」（中華
      日報97年4月23日B2版）。
    2.「協助車主將車轉給充當人頭戶的親友，再向銀行超貸」
      、「車主可繼續用車，業者則侵吞貸款，不法獲利約500
      萬元」、「偽造清償證明書進行超貸」、「杭嫌等人辦理
      車貸時、若車輛只能貸20萬元，杭嫌勾結的行員便核貸30
      萬元，20萬元給車主清償原先的貸款，其餘的10萬元進了
      杭嫌口袋」、「並起出杭嫌偽造的清償證明等證物」（自
      由時報97年4月23日B4版）。
    3.「丙○○以人頭」、「警方懷疑他串通行員申請較高貸款
      ，償還貸款後，餘額盡入私囊」（聯合報97年4月23日All
      版）。
  (二)、而按公務機關攸關該機關之相關新聞發佈，非經主管、官
      核定發佈，案件之承辦人難有專擅獨斷逕而發佈之舉。是
      依中華日報記者丁○○報導內容之第一行所示：「臺南市
      警察局第一分局偵查隊」經過數月偵辦云云乙節，足見發
      佈該不實新聞之單位，應係第一分局偵查隊無訛，據此該
      隊案件承辦人即被上訴人庚○○（偵查佐），必經伊所屬
      主管即被上訴人己○○（偵查員），及其主官偵查隊隊長
      即被上訴人乙○○等核准發佈，始於97年4月22日主動廣
      鳩上揭平面媒體記者，將渠等捏造不實之新聞提供媒體報
      導，致使上情揭露並散布於眾，應負連帶損害賠償責任。
      被上訴人等罔顧刑事訴訟法「無罪推定」及「偵查不公開
      」之法律強制規定，意圖以文字及圖片散布於眾，故意發
      佈捏造不實之新聞毀謗上訴人，假新聞之名而踐踏法律規
      定，侵害上訴人之名譽至深且鉅。爰依侵權行為之法律關
      係，請求被上訴人等連帶賠償精神慰藉金新臺幣（下同）
      100萬元及法定遲延利息並登報回復名譽等情，原審為伊
      敗訴之判決，尚有未洽，爰提起上訴。
  (三)、聲明：
    1.原判決廢棄。
    2.上開廢棄部分，被上訴人等應連帶給付上訴人100萬元，
      及自起訴狀繕本送達之翌日（即97年6月27日）起至清償
      日止，按年息百分之5計算之利息。
    3.被上訴人等應將本件判決書全部刊登於中華日報、聯合報
      及自由時報之全國新聞版1日。
    4.第一、二審訴訟費用由被上訴人等負擔。
    5.願供擔保，請准宣告假執行。
三、被上訴人等則抗辯：
  (一)、被上訴人庚○○、己○○、乙○○：
    1.關於上訴人涉嫌詐欺等案件，係內政部警政署刑事警察局
      於96年11月19日受理被害人報案後，製作偵查報告書於96
      年11月21日函請臺南地方法院檢察署指揮偵辦；刑事警察
      局於97年1月18日聲請檢察官核發拘票，於97年l月24日拘
      提上訴人，並於製作警詢筆錄後將上訴人移送臺南地方法
      院檢察署，嗣97年1月24日所進行搜索、拘提等程序均是
      由刑事警察局所指揮，此由卷內所附搜索扣押筆錄上所簽
      名柯宏宜、梁家賢、陳炳甫、蔡榮龍均係刑事警察局人員
      即明。且上訴人當日之警詢筆錄亦是由刑事警察局人員梁
      家賢、毛吉瑋所製作，解送人犯報告書雖以臺南市警察局
      第一分局名義為之，但事實上該報告書及上訴人均由刑事
      警察局人員解送至臺南地方法院檢察署。足以證明被上訴
      人乙○○、己○○、庚○○僅是奉臺南地檢署檢察官之命
      令，協助刑事警察局辦案，對於上訴人所涉案件之偵辦並
      無主導權限，故被上訴人等絕無廣鳩平面媒體記者散佈新
      聞之可能。更何況，上訴人所涉詐欺等案件，刑事警察局
      偵六隊於97年1月24日即已將相關犯罪嫌疑人及證物資料
      均移送臺南地方法院檢察署偵辦，至97年4月22日該案件
      已發生近3個月時間，早已非新鮮事，依一般經驗，已無
      新聞性可言，故被上訴人等更無於97年4月22日再廣鳩平
      面媒體記者散佈新聞之可能。上訴人一再指述被上訴人等
      有捏造不實新聞供媒體報導之行為，惟迄今未有舉證，其
      說實無可採等語，資為抗辯。
    2.聲明：
      (1)、上訴駁回。
      (2)、第一、二審訴訟費用由上訴人負擔。
      (3)、如受不利判決，願供擔保，請准免為假執行。
  (二)、被上訴人丁○○、戊○○則以：
    1.渠等報導都是採訪所得，並非憑空杜撰；又伊與上訴人間
      並無恩怨，並無妨害上訴人名譽之必要，且上訴人確實有
      被警察機關移送偵辦，證明報導並不是虛構等語，資為抗
      辯。
    2.聲明：
      (1)、上訴駁回。
      (2)、訴訟費用由上訴人負擔。
四、兩造不爭執事項：
  (一)、訴外人台新銀行風險管理部專員吳旻聰以上訴人涉嫌勾串
      車主、台新銀行承辦人員，利用有車貸之車主無法繳交貸
      款，遭銀行委託車商將車取回當面點交之際，與車主共同
      串通製造假牌照登記書、買賣契約書及行車執照，向銀行
      申辦中古汽車貸款，造成銀行之損失，向刑事警察局報案
      ；刑事警察局隨即報請臺南地方法院檢察署遴派檢察官偵
      辦；臺南地方法院檢察署檢察官指揮刑事警察局偵辦後，
      於97年1月24日指揮刑事警察局、臺南市警察局第一分局
      、環保警察隊第二中隊及新營憲兵隊承辦人員持原審法院
      核發之搜索票搜索上訴人住處，並由刑事警察局之員警製
      作上訴人之調查筆錄後，由刑事警察局之員警將上訴人解
      交臺南地方法院檢察署偵辦，臺南市警察局第一分局則製
      作解送人犯報告書予臺南地方法院檢察署。
  (二)、臺南市警察局第一分局於97年4月22日製作報告書，以上
      訴人係京商有限公司（下稱京商公司）實際負責人，因從
      事和潤企業股份有限公司（下稱和潤公司）委外點交車輛
      工作，而熟知中古車貸款及稽核之流程，遂與丁惟芬即京
      商公司之名義負責人、宇文德即和潤公司法務、賴霈瑄即
      京商公司會計、曾佩箴即台新銀行職員等人，共同基於行
      使變造特種文書及共同意圖為自己不法所有之詐欺犯意，
      因車貸車主逾期未繳納汽車貸款，致車輛遭貸款銀行所委
      託之車商拖回當面點交時，由宇文德提供遭取回車輛之車
      主資料、汽車新領牌照登記書、行車執照等資料予上訴人
      ，由賴霈瑄負責傳覆及接收該資料；上訴人則徵得各該車
      主或該車實際使用人之同意，由各該車主或該車實際使用
      人提供申請汽車貸款（轉貸）之名義人，再由上訴人以於
      「汽車新領牌照登記書」之「車主名稱」欄或「行車執照
      」之「車主」欄中，以剪貼並填載非屬歷任車主姓名於前
      揭欄位中之方式，變造各該「汽車新領牌照登記書」或「
      行車執照」後，向銀行申請汽車貸款，因認涉有刑法第21
      2條第1項變造特種文書、同法第216條第1項行使變造特種
      文書，及同法第339條第1項之詐欺罪嫌，移請臺南地方法
      院檢察署偵辦，就行使變造特種文書罪部分，因上訴人犯
      後坦承犯行，並深知悔悟，經檢察官為緩起訴處分，上訴
      人並應於該緩起訴處分確定日起1個月內，支付70萬元予
      臺南地方法院檢察署指定之公益團體或機構；就詐欺部分
      ，檢察官以上訴人代為向銀行申請貸款時，並未隱瞞車貸
      車主之「財力」狀況。此外，銀行亦經徵信及評估風險流
      程後，方核准貸款。從而，銀行係認車貸車主之償債能力
      均足夠，而核准貸款，上訴人並未有何施詐手段，致銀行
      陷於錯誤，而核放貸款，自與刑法詐欺罪之要件不符為由
      ，將上訴人不起訴處分。
  (三)、原審共同被告甲○○係聯合報記者，被上訴人戊○○係自
      由時報記者，被上訴人丁○○係中華日報記者，其二人於
      97年4月23日分別於上開報紙報導上訴人「向多家金融機
      構辦理汽車貸款，再將貸到的款項據為己有」、「警方調
      查，杭某因承辦業務而熟知中古車貸款、稽核之流程」、
      「他得知任職銀行汽貸部的曾女及在和潤公司上班的宇某
      ，在其職掌上有業績壓力後，三人自兩年多前即勾結在一
      起」、「杭某再和車輛被拖走之車主串通」、「變造買賣
      契約書」、「杭某還涉嫌以假買賣之方式」、「貸款核下
      後，有部份即直接撥入杭某之帳戶內」、「這些和杭某串
      通，能繼續使用車子的車主當然不會繳交貸款利息，這些
      呆帳便落在杭某申貸的銀行身上」（以上為中華日報）；
      「協助車主將車轉給充當人頭戶的親友，再向銀行超貸」
      、「車主可繼續用車，業者則侵吞貸款，不法獲利約500
      萬元」、「偽造清償證明書進行超貸」、「杭嫌等人辦理
      車貸時、若車輛只能貸20萬元，杭嫌勾結的行員便核貸30
      萬元，20萬元給車主清償原先的貸款，其餘的10萬元進了
      杭嫌口袋」、「並起出杭嫌偽造的清償證明等證物」（以
      上為自由時報）。「丙○○以人頭」、「警方懷疑他串通
      行員申請較高貸款，償還貸款後，餘額盡入私囊」（以上
      為聯合報）。
  (四)、上開案件臺南市警察局第一分局之承辦人係被上訴人庚○
      ○（偵查佐），被上訴人庚○○之主管係被上訴人己○○
      （偵查員）及被上訴人乙○○（偵查隊隊長）。
  (五)、以上事實，有上開各家剪報、臺南地方法院檢察署97年度
      偵字第3301、6281號不起訴處分書等資料附卷足參（見原
      審卷第7-9頁），本院並依職權調閱臺南地方法院檢察署9
      6年度他字第3813號，97年度偵字第3301、4080、6281號
      及警一刑偵字第970400號等卷無訛，復為兩造所不爭執，
      堪信為真實。
五、至於上訴人主張依侵權行為損害賠償法律關係，請求命被上
    訴人等連帶給付100萬元之賠償及登報回復名譽等情，則為
    被上訴人所否認，並以前開情詞置辯。是本件應審酌者為：
    (1)、被上訴人戊○○、丁○○所為上開報導是否不實？有無
    侵害上訴人之名譽？(2)、被上訴人庚○○、己○○、乙○○
    有無發佈上開新聞供被上訴人戊○○、丁○○及原審共同被
    告甲○○報導？經查：
  (一)、被上訴人戊○○、丁○○所為上開報導是否不實？有無侵
      害上訴人之名譽？
    1.按因故意或過失，不法侵害他人之權利者，負損害賠償責
      任。不法侵害他人之身體、健康、名譽、自由、信用、隱
      私、貞操，或不法侵害其他人格法益而情節重大者，被害
      人雖非財產上之損害，亦得請求賠償相當之金額。其名譽
      被侵害者，並得請求回復名譽之適當處分，固為民法第18
      4條第1項、第195條第1項所明定。是須被上訴人戊○○、
      丁○○有「故意」或「過失」不法侵害上訴人之名譽，始
      負損害賠償責任。而所謂過失，乃應注意能注意而不注意
      即欠缺注意義務之謂。構成侵權行為之過失，係指抽象輕
      過失即欠缺善良管理人之注意義務而言。行為人已否盡善
      良管理人之注意義務，應依事件之特性，分別加以考量，
      因行為人之職業、危害之嚴重性、被害法益之輕重、防範
      避免危害之代價，而有所不同。新聞自由攸關公共利益，
      國家應給予最大限度之保障，俾新聞媒體工作者提供資訊
      、監督各種政治及社會活動之功能得以發揮；倘嚴格要求
      其報導之內容必須絕對正確，則將限縮其報導空間，造成
      箝制新聞自由之效果，影響民主多元社會之正常發展。故
      新聞媒體工作者所負善良管理人之注意義務，應從輕酌定
      之。倘其在報導前業經合理查證，而依查證所得資料，有
      相當理由確信其為真實者，應認其已盡善良管理人之注意
      義務而無過失，縱事後證明其報導與事實不符，亦不能令
      負侵權行為之損害賠償責任。惟為兼顧個人名譽法益之保
      護，倘其未加合理查證率予報導，或有明顯理由，足以懷
      疑消息之真實性或報導之正確性，而仍予報導，致其報導
      與事實不符，則難謂其無過失，如因而不法侵害他人之名
      譽，即應負侵權行為之損害賠償責任（最高法院93年度台
      上字第851號裁判參照）。換言之，行為人以無任何依據
      之事實故意詆毀他人之名譽者即屬真正惡意，否則仍應受
      言論自由之保障。新聞自由之行使，只要具有公益性及非
      惡意性，即得免責，故媒體報導對於可受公評之事，如提
      出合理之訪問查證，有相當理由確信其為真實，不問事實
      之真偽，在民事上即不構成侵權行為。欲令媒體負擔民事
      侵權行為損害賠償責任之被報導者，除了須證明媒體報導
      違背客觀之注意義務，更應就媒體主觀之惡意舉證證明。
    2.查臺南市警察局第一分局於97年4月22日製作報告書，以
      上訴人係京商公司實際負責人，因從事和潤公司委外點交
      車輛工作，而熟知中古車貸款及稽核之流程，遂與丁惟芬
      即京商公司之名義負責人、宇文德即和潤公司法務、賴霈
      瑄即京商公司會計、曾佩箴即台新銀行職員等人，共同基
      於行使變造特種文書及共同意圖為自己不法所有之詐欺犯
      意，因車貸車主逾期未繳納汽車貸款，致車輛遭貸款銀行
      所委託之車商拖回當面點交時，由宇文德提供遭取回車輛
      之車主資料、汽車新領牌照登記書、行車執照等資料予上
      訴人，由賴霈瑄負責傳覆及接收該資料；上訴人則徵得各
      該車主或該車實際使用人之同意，由各該車主或該車實際
      使用人提供申請汽車貸款（轉貸）之名義人，再由上訴人
      以於「汽車新領牌照登記書」之「車主名稱」欄或「行車
      執照」之「車主」欄中，以剪貼並填載非屬歷任車主姓名
      於前揭欄位中之方式，變造各該「汽車新領牌照登記書」
      或「行車執照」後，向銀行申請汽車貸款，因認涉有刑法
      第212條第1項變造特種文書、同法第216條第1項行使變造
      特種文書，及同法第339條第1項之詐欺罪嫌，移請臺南地
      方法院檢察署偵辦。臺南地方法院檢察署檢察官偵辦後，
      就行使變造特種文書罪部分，因上訴人犯後坦承犯行，並
      深知悔悟，經檢察官為緩起訴處分，上訴人並應於該緩起
      訴處分確定日起1個月內，支付70萬元予臺南地方法院檢
      察署指定之公益團體或機構。就詐欺部分，檢察官以上訴
      人代為向銀行申請貸款時，並未隱瞞車貸車主之「財力」
      狀況。此外，銀行亦經徵信及評估風險流程後，方核准貸
      款。從而，銀行係認車貸車主之償債能力均足夠，而核准
      貸款，上訴人並未有何施詐手段，致銀行陷於錯誤，而核
      放貸款，自與刑法詐欺罪之要件不符為由，將上訴人不起
      訴處分等情，業如前述。則被上訴人戊○○、丁○○抗辯
      其等所為之上開報導，業經相當的採訪及查證，應可採信
      ，且上訴人確實因上開案情經警察機關移送偵辦，嗣上訴
      人並坦承偽造文書部分而獲緩起訴一情，是被上訴人戊○
      ○、丁○○為上開報導前，既經合理查證，而依查證所得
      資料，有相當理由確信其為真實者，應認其等已盡善良管
      理人之注意義務而無過失，並未侵害上訴人之名譽，揆諸
      上開說明，自不能令其等負侵權行為之損害賠償責任，堪
      予認定。
  (二)、被上訴人庚○○、己○○、乙○○有無發佈上開新聞供被
      上訴人戊○○、丁○○報導？
    1.按當事人主張有利於己之事實者，就其事實有舉證之責任
      。民事訴訟法第277條定有明文。上訴人主張被上訴人庚
      ○○、己○○、乙○○有違反無罪推定及偵查不公開規定
      ，發佈上開新聞供被上訴人戊○○、丁○○報導，係侵害
      上訴人之名譽等情，然為被上訴人庚○○等人所否認，則
      上訴人就該等對己有利之事實，自應負舉證責任。
    2.經查，上開案件係內政部警政署刑事警察局於96年11月19
      日受理被害人報案後，製作偵查報告書於96年11月21日報
      請臺南地方法院檢察署遴派檢察官偵辦。臺南地方法院檢
      察署檢察官指揮刑事警察局偵辦該案後，於97年1月24日
      指揮刑事警察局、臺南市警察局第一分局、環保警察隊第
      二中隊及新營憲兵隊承辦人員，持原審法院所核發之搜索
      票搜索上訴人住處，並核發拘票拘提上訴人，且由刑事警
      察局之員警製作上訴人之調查筆錄後，由刑事警察局之員
      警將上訴人解交臺南地方法院檢察署偵辦，臺南市警察局
      第一分局則製作解送人犯報告書予臺南地方法院檢察署，
      ，復為兩造所不爭執，足見接觸該案之偵辦單位至少有刑
      事警察局、臺南市警察局第一分局、環保警察隊第二中隊
      、新營憲兵隊及臺南地方法院檢察署等等，非僅有臺南市
      警察局第一分局知情。雖上訴人又主張除上訴人外之其餘
      被告86人均係第一分局所製作之筆錄與移送，且甲○○及
      被上訴人戊○○、丁○○係向分局採訪並報導，自係被上
      訴人庚○○、己○○、乙○○洩露偵查不公開之新聞云云
      。然查有關上訴人涉犯偽造文書、詐欺等案件，於97年1
      月24日經上揭偵辦機關搜索及拘提後，即連同同日拘捕之
      其他嫌疑人16人，於同日先行移送臺南地方法院檢察署偵
      辦，業經本院調閱臺灣臺南地方法院檢察署97年度偵字第
      3301號、97年度偵字第6281號、96年度他字第3813號、97
      年度偵字第4080號、警一刑偵字第970400號等卷查明無訛
      ，且被上訴人戊○○、丁○○，及原審共同被告甲○○於
      原審係陳稱其係經過採訪，並非憑空捏造，…當時有查證
      ，但不記得消息之來源究為何人（見原審卷第38頁）。自
      無法據以推認係上訴人庚○○、己○○、乙○○發佈上開
      新聞消息與被上訴人戊○○、丁○○，及原審共同被告甲
      ○○。況臺南市警察局第一分局亦非僅被上訴人庚○○、
      己○○、乙○○3人知悉上開案情，則上訴人以被上訴人
      庚○○、己○○、乙○○係上開案件臺南市警察局第一分
      局之承辦人員，即認係被上訴人庚○○、己○○、乙○○
      發佈上開新聞供被上訴人戊○○、丁○○報導，顯為個人
      臆測。此外上訴人亦未能提出任何事證以證明被上訴人庚
      ○○等人確有廣鳩媒體之情，則上訴人主張被上訴人庚○
      ○等人發佈新聞供被上訴人戊○○、丁○○報導，致侵害
      其名譽一節，自屬無據。
六、綜上所述，被上訴人戊○○、丁○○為上開報導前，既經合
    理查證，而依查證所得資料，有相當理由確信其為真實，應
    認其等已盡善良管理人之注意義務而無過失；上訴人未能舉
    證證明係被上訴人庚○○、己○○、乙○○發佈上開新聞供
    被上訴人戊○○、丁○○及原審共同被告甲○○報導，則上
    訴人以被上訴人庚○○、己○○、乙○○不法主動廣鳩平面
    媒體記者即被上訴人丁○○、戊○○及原審共同被告甲○○
    發佈不實新聞，侵害上訴人之名譽為由，本於侵權行為之法
    律關係，請求被上訴人等應連帶給付上訴人100萬元，及自
    起訴狀繕本送達之翌日起至清償日止，按年息百分之5計算
    之利息；及被上訴人應將本件判決書全部刊登於中華日報、
    聯合報及自由時報之全國新聞版1日，均無理由，應予駁回
    。原審就上開不應准許部分為上訴人敗訴之判決，及駁回其
    假執行之聲請，經核均無不合。上訴意旨指摘原判決此部分
    為不當，求予廢棄改判，非有理由，應予駁回。
七、本件事證已臻明確，至於未論述之爭點；兩造其餘攻擊防禦
    方法及所提證據；未經援用之證據，經本院斟酌後，認為均
    不足以影響本判決之結果，自無一一詳予論駁之必要，併此
    敘明。
八、據上論結，本件上訴為無理由，依民事訴訟法第463條、第3
    85條第1項前段、第449條第1項、第78條，判決如主文。
中    華    民    國    99    年    1    月     12    日
                民事第一庭      審判長法  官    丁振昌
                                      法  官    林永茂
                                      法  官    李素靖
上為正本係照原本作成。
如對本判決上訴，須於判決送達後20日內向本院提出上訴狀，未
表明上訴理由者，應於上訴後20日內，向本院提出理由書（須附
繕本）。依法須繳納裁判費並應委任律師為訴訟代理人，始得上
訴。
中    華    民    國    99    年    1    月     15    日
                                      書記官    林鈴香
【附記】
民事訴訟法第466條之1：
(1)對於第二審判決上訴，上訴人應委任律師為訴訟代理人。但上
  訴人或其法定代理人具有律師資格者，不在此限。
(2)上訴人之配偶、三親等內之血親、二親等內之姻親，或上訴人
  為法人、中央或地方機關時，其所屬專任人員具有律師資格並
  經法院認為適當者，亦得為第三審訴訟代理人。
民事訴訟法第466條之2第1項：
  上訴人無資力委任訴訟代理人者，得依訴訟救助之規定，聲請
  第三審法院為之選任律師為其訴訟代理人。

司法院資訊處製作；財團法人民間司法改革基金會備份。
